【裁判字號】    97,訴,559
【裁判日期】    970923
【裁判案由】    強盜
【裁判全文】
臺灣臺中地方法院刑事判決               97年度訴字第559號
公  訴  人  臺灣臺中地方法院檢察署檢察官
被      告  甲○○
選任辯護人  劉喜律師
上列被告因強盜案件，經檢察官提起公訴（九十六年度偵字第二
九五二六號），本院判決如下：
    主    文
甲○○無罪，令入相當處所，施以監護年。
    理    由
一、公訴意旨略以：被告甲○○於民國九十六年十二月十二日上
    午五時二十四分許，在臺中市○○路四七二號前，招攬被害
    人丙○○所駕駛之車牌號碼三八○─ＸＴ號營業用小客車，
    向其佯稱為警察，欲前往市政派出所，被害人丙○○即同意
    被告上車乘坐在右後座。被告上車後，竟意圖為自己不法之
    所有，先自後方以左手抓住被害人丙○○之衣領，藉此勒住
    被害人丙○○之脖子，再以右手徒手持續毆打被害人丙○○
    之太陽穴，對其恐嚇稱：「下車，不然我有帶槍在身上，要
    對你開槍」等語，以此強暴脅迫之方式，令被害人丙○○因
    不堪毆打及迫於被告甲○○稱有攜帶槍械而不能抗拒，於中
    途停駛下車，被告即駕駛該車往西逃逸，行經臺中市○○○
    路○段七七路燈前，復衝撞丁○○駕駛之自小客車，雖無人
    傷亡，惟二車均受損（毀損部分業均撤回告訴）。之後，駛
    至臺中市市○路五二○號前快車道，將前開營業小客車棄置
    而下車逃逸，因認被告所為，係犯刑法三百二十八條第一項
    之強盜罪嫌等語。
二、按被告以外之人於審判外之言詞或書面陳述，除法律有規定
    者外，不得作為證據。被告以外之人於偵查中向檢察官所為
    之陳述，除顯有不可信之情況者外，得為證據。公務員職務
    上製作之紀錄文書、證明文書，除顯有不可信之情況外，亦
    得為證據。又按被告以外之人於審判外之陳述，雖不符刑事
    訴訟法第一百五十九條之一至第一百五十九條之四之規定，
    而經當事人於審判程序同意作為證據，法院審酌該言詞陳述
    或書面陳述作成時之情況，認為適當者，亦得為證據；當事
    人、代理人或辯護人於法院調查證據時，知有刑事訴訟法第
    一百五十九條第一項不得為證據之情形，而未於言詞辯論終
    結前聲明異議者，視為有前項之同意，刑事訴訟法第一百五
    十九條之一、第一百五十九條之五第一項、第二項分別定有
    明文。經查，本院相關之供述或非供述證據，並無顯不可信
    之情況，檢察官、被告及其選任辯護人於準備程序中對本案
    之供述、非供述證據均表示無意見而視為同意作為證據，本
    院審酌各該證據作成之狀況，亦認為適當，依前揭規定，本
    案相關之供述、非供述證據，均有證據能力。
三、實體方面：
（一）上開犯罪事實，迭據被告於警詢、偵訊及本院審理中坦承
      不諱，核與證人即被害人丙○○於警詢、偵訊及證人丁○
      ○於警詢、偵訊時證述之情節相符，並有現場圖二張、贓
      物認領保管單一張、照片二十八張、道路交通事故調查報
      告表一張、道路交通事故現場圖一張附卷可稽，足徵被告
      於上開時間、地點，確實有以非法手段強取被害人丙○○
      所駕駛之營業小客車後，並駕駛該小客車肇事之行為，為
      本案不爭之事實。
（二）惟按刑法上所謂心神喪失之人，係指行為人於行為時之精
      神，對於外界事務全然缺乏知覺理會及判斷作用，而無自
      由決定意思之能力者，且非以其心神喪失狀態毫無間斷為
      必要，如果行為時確在心神喪失之中，即令其在事前事後
      偶而回復常態，仍不得謂非心神喪失人（最高法院二十六
      年渝上字第二三七號、二十四年上字第二八四四號判例可
      供參酌）。經查：
  １、被告於九十六年十二月十三日（本件案發後翌日），經臺
      灣臺中看守所醫師診斷有「Ｎｅｕｒｏｓｉｓ」、「ｐｓ
      ｙｃｈｉａｔｒｉｃ」（精神病學的失調、紊亂）之情形
      ，有該所九十七年三月十二日中所衛字第○九七○○○一
      ○八八號書函檢送之被告入所時病歷一份附卷可證。因此
      本院再向該所函詢被告入所時就診之情形，經該所函覆略
      以：被告在所看病情形，曾委請醫師王明祥及曾敦仁醫師
      就看診情形簽註「門診時為新收第二天，頭部有擦傷，情
      緒不穩，所以初步診斷為神經質（Ｎｅｕｒｏｓｉｓ），
      因此給予安神劑一次」、「九十六年十二月十五日看診時
      ，問診仍呈現問診反應，應對不搭調，故初步印象診斷為
      疑似精神障礙」等情，亦有該所九十七年四月二十三日中
      所衛字第○九七○○○一八七○號函附卷可資佐證。
  ２、本院基於被告有上開疑似精神障礙之情況，故將被告送請
      行政院衛生署草屯療養院鑑定其案發時之精神狀態，鑑定
      結果為「綜合以上林員（即被告）之生活史、疾病史、身
      體檢查與心理評估結果，本院認為其乃一『雙極性情感疾
      患』患者（即俗稱：躁鬱症），其犯行前數日為首次發作
      ，精神動能增加、容易衝動、誇大言行、興奮不加思索，
      故其在外行為容易與人衝突、失控、無法思考現實條件。
      林員雖曾短暫於看守所治療，但九十七年一月三十日交保
      後即未再就醫，至九十七年五月十五日接受精神鑑定時，
      其精神狀態仍呈輕度躁症。故本院認為林員於犯行時，正
      處於『躁症發作』的狀態，因精神障礙致其欠缺辨識行為
      違法之能力。」，此有該院九十七年七月二十一日草療精
      字第六二五○號函暨所附具之精神鑑定報告書一份在卷足
      憑。
  ３、另按「鑑定人由審判長、受命法官或檢察官就下列之人選
      任一人或數人充之：一、就鑑定事項有特別知識經驗者。
      二、經政府機關委任有鑑定職務者」、「審判長、受命法
      官或檢察官於必要時，得使鑑定人於法院外為鑑定。前項
      情形，得將關於鑑定之物，交付鑑定人。因鑑定被告心神
      或身體之必要，得預定七日以下之期間，將被告送入醫院
      或其他適當之處所」、「法院或檢察官得囑託醫院、學校
      或其他相當之機關、團體為鑑定，或審查他人之鑑定，並
      準用第二百零三條至第二百零六條之一規定；其須以言詞
      報告或說明時，得命實施鑑定或審查之人為之」，刑事訴
      訟法第一百九十八條、第二百零三條、第二百零八條第一
      項分別定有明文，此即我國法之鑑定人制度。查本院就被
      告行為當時之精神狀況，選任行政院衛生署草屯療養院作
      鑑定，已足資擔保該精神鑑定報告書之專業性、可靠性與
      公正性。且上開精神鑑定報告書係參酌被告先前就醫紀錄
      及卷內相關證據，瞭解被告生活史、精神疾病史，本於專
      業知識與臨床經驗，綜合被告症狀所為判斷，無論鑑定人
      之資格、理論基礎、鑑定方法及論理過程，均無瑕疵，所
      為上開鑑定報告書，自屬可採。
  ４、又證人乙○○於九十七年一月二日偵查中結證稱：九十六
      年十二月十二日上午五時三十分，我在臺中市市○路上的
      金麗都排班，我排在第三臺，被告的車子剛好停在我前面
      ，跟第二臺車併排，他下車空手兩手比出槍的手勢，也有
      說有炸彈，要我們趴下，我們不理他，當時以為他喝醉酒
      ，他有用手灑沙子在第一臺車上等語，參以被告為警查獲
      後，經酒測結果，其吐氣並無酒精成分一節亦有酒精測試
      單一張附卷可證，顯見被告於案發當時之精神狀態確呈不
      正常之情形，是被告當發當時顯係因精神疾病發作所致，
      足見被告於行為時因精神障礙，致達到不能辨識其行為違
      法與欠缺依其辨識而行為之能力。
  ５、公訴意旨雖認被告於警詢時可以將當時情況作完整之陳述
      ，顯見被告於本件行為當時係有行為能力云云。惟查，依
      據病歷上資料判斷，被告於案發前數日才首度發病，故案
      發前並無該症疾病史，而依被告警詢筆錄所載，其在警局
      接受詢問係在其父林春福陪同下，自不能因被告在其父協
      助下製作出該警詢筆錄，即謂被告行為當時之判斷力未受
      精神疾病之影響。
（三）按行為時因精神障礙或其他心智缺陷，致不能辨識其行為
      違法或欠缺依其辨識而行為之能力者，不罰，刑法第十九
      條第一項定有明文。又不能證明被告犯罪或其行為不罰者
      ，應諭知無罪之判決，刑事訴訟法第三百零一條第一項亦
      有明文。本案被告固有為前開強取他人營業小客車之犯行
      ，具備構成要件該當性且屬違法行為，然其行為時既係處
      於因精神障礙，致不能辨識其行為違法之狀態，屬罪責阻
      卻事由，揆之前揭條文及前開最高法院判例意旨，其行為
      不罰，應諭知被告無罪之判決。
（四）按因第十九條第一項之原因而不罰者，其情狀足認有再犯
      或有危害公共安全之虞時，令入相當處所，施以監護，刑
      法第八十七條第一項定有明文。準此，被告行為時因精神
      障礙或其他心智缺陷，致不能辨識其行為違法或欠缺依其
      辨識而不罰者，固得依上開規定，令入相當處所施以監護
      ，但是否為此宣告，法院仍有自由裁量之權（最高法院六
      十九年臺上字第一一七九號判例意旨參照）。又保安處分
      之措施本含社會隔離、拘束身體自由之性質，其限制人民
      之權利，實與刑罰相同，則本諸憲法保障人權之意旨與刑
      法之保護作用，法院於適用該法條而決定應否執行特定之
      保安處分時，即應受比例原則之規範，俾以保安處分之宣
      告，能與行為人所為行為之嚴重性、行為人所表現之危險
      性及對於行為人未來行為之期待性相當（大法官會議解釋
      釋字第四七一號意旨參照）。本院審酌：雙極性精神失
      調疾病（bipola r disorder）一般又被稱為躁鬱症（
      manic-depressive-i llness），是屬於情緒失調疾病（
      mood disorder）的一種病症。它是一種陣發性且伴隨有
      許多情緒變化的長期性精神疾病，病人的情緒、思想會出
      現躁動以及憂鬱兩種非常極端的精神狀態。躁動狀態像是
      亢奮、自以為是、情緒激動、活動力增加、思想靈活及精
      力充沛等；憂鬱狀態則會有悲傷、無精打采、內疚自責、
      感覺生活沒有樂趣、煩惱憂愁等症狀。每一次情緒波動發
      作持續的時間短至數小時、數天，長則可達數週或幾個月
      之久。症狀嚴重的病人可能還會因此無法工作而導致失業
      或是無法從事正常的社交活動及課業，甚至還會有自殺或
      是傷害他人的傾向。又躁鬱症到目前還無法被完全治癒，
      但是有效的治療可以降低發作的次數以及死亡率。治療的
      目標主要是減少躁動或是憂鬱的頻率及程度以及改善病患
      平時的精神狀態，使病人可以從事正常的社交生活而不會
      對自己及周圍的人造成傷害和困擾（以上參見大林慈濟醫
      院藥劑科王耀賢藥師著：「雙極性精神失調疾病之介紹」
      ）。前揭精神鑑定報告書所載，被告情緒狀態較高昂、
      話量多、容易衝動，建議持續接受治療等情，有上揭精神
      鑑定報告書附卷可稽，且鑑於被告未接受規則及適當的精
      神醫療而導致違法行為，故為被告病情的穩定及避免被告
      再次違法，認應入相當醫療處所施以戒護治療處分，且被
      告所違犯之本罪為強盜罪，為刑責頗重之罪，對公眾生命
      及財產安全確有相當威脅，為使能治療疾病，重新返回社
      會，自宜接受持續積極的精神治療，以防再度發生類似問
      題，爰併予宣告應入相當處所，施以監護三年，期收個人
      治療與社會防衛之效。
據上論斷，應依刑事訴訟法第三百零一條，刑法第十九條第一項
、第八十七條第一項、第三項，判決如主文。
本案經檢察官戊○○到庭執行職務。
中    華    民    國    97    年    9     月    23    日
                    刑事第九庭  審判長法  官  施慶鴻
                                      法  官  楊萬益
                                      法  官  莊秋燕
以上正本證明與原本無異。
如不服本判決，應於收受送達後十日內向本院提出上訴書狀（應
敘述具體理由並附繕本）。
上訴書狀如未敘述理由，應於上訴期間屆滿後二十日內補提理由
書於本院。
                                      書記官  顏督訓
中    華    民    國    97    年    9     月    23    日


司法院資訊處製作；財團法人民間司法改革基金會備份。
